臺灣高等法院高雄分院民事判決　九十三年度家上字第一七號
　　　上　訴　人　　甲○○
　　　被 上訴 人　　乙○○
　　　訴訟代理人　　陳清朗律師
　　　複 代理 人　　呂郁斌律師
當事人間請求確認婚姻關係不存在等事件，上訴人對於民國九十二年十二月十六日臺
灣高雄地方法院九十二年度家訴字第一七四號第一審判決提起上訴，本院於九十三年
五月十二日言詞辯論終結，判決如下：
    主    文
上訴駁回。
第二審訴訟費用由上訴人負擔。
    事實及理由
一、被上訴人主張：兩造交往時互知均曾離婚，上訴人攜帶衣物及日常用品於八十一
    年三月十四日晚間六時許乘坐伊駕駛之小貨車至伊家中同居，因伊家中尚有伊與
    前妻所生之長子黃宇廷、次子黃乾崇同住，為避免兩造同居影響伊二子人格之成
    長及鄰居之異樣眼光，經兩造商量後，同至高雄縣大社鄉戶政事務所辦理結婚登
    記，但兩造並未舉行任何公開儀式，亦無宴客慶祝，故兩造間並無結婚之事實，
    兩造之婚姻顯屬無效。而縱認兩造之婚姻存在，惟伊於八十二年間因工作摔傷，
    改行務農後，收入減少，上訴人竟時常藉故爭吵，並拒絕與伊同房，經伊數次與
    上訴人溝通，均遭上訴人拒絕，兩造間有名無實之夫妻生活迄今達十年。且上訴
    人經常散佈伊在外有女人之不實指摘，復自九十二年四月間起至傳聞有女子坐檯
    陪酒之「美華小吃部」上班，每天凌晨一時許才回家，嚴重影響家庭正常作息，
    雙方為此爭吵數次，未能解決，令伊痛苦不堪，有民法第一千零五十二條第三款
    規定之離婚事由；又兩造有名無實之夫妻生活長達十年，且經常吵架，無法和睦
    相處，婚姻破裂顯已達難以維持之程度，亦有同條第二項難以維持婚姻之重大事
    由，伊得請求離婚等情。先位聲明，求為判決確認兩造間之婚姻關係不存在；備
    位聲明，求為判決准兩造離婚。
二、上訴人辯以：兩造結婚時雖無公開儀式，也未拜天地及宴客，但被上訴人駕駛小
    貨車載伊回家同住之翌日，被上訴人之父親提議買菜至被上訴人家中開伙，當時
    有被上訴人之父母、弟弟、二名子女及鄰居同桌用餐。且伊至被上訴人家中同住
    二、三日後，兩造有至戶政機關辦理結婚登記。兩造已共同生活十二年，伊不懂
    法律規定，不知兩造之婚姻有無存在等語，資為抗辯。
三、原審判決確認被上訴人與上訴人間之婚姻關係不存在，上訴人於本院聲明：(一)原
    判決廢棄。(二)被上訴人在第一審之訴駁回。被上訴人則聲明：上訴駁回。
四、按結婚應有公開儀式及二人以上之證人，民法第九百八十二條第一項定有明文。
    所謂公開儀式，係指依一般社會觀念認為結婚之儀式，為不特定之多數人可以共
    見共聞者而言。所謂二人以上之證人，係指結婚當時在場親見並願負證明責任之
    人而言。至於書立結婚證書及辦理戶籍登記，均非結婚要件。民法第九百八十二
    條第二項規定：「經依戶籍法為結婚登記者，推定其已結婚。」，係為避免公開
    儀式在舉證上之困難，凡結婚當事人依戶籍法為結婚之登記者，推定其已結婚而
    已，並非以戶籍登記為結婚之生效要件（最高法院八十年度台上字第二五一四號
    判決意旨參照）。本件兩造於八十一年三月十六日以於八十一年三月十四日結婚
    為由，依戶籍法向戶政機關辦理結婚登記乙節，有戶籍謄本附卷可稽，堪信為真
    實，依民法第九百八十二條第二項規定，固應推定兩造已結婚，惟兩造於八十一
    年三月十四日並未舉行結婚之公開儀式，亦未宴客，係被上訴人於當日駕駛小貨
    車將上訴人載回家同住，過二日即八十一年三月十六日，兩造各持證人謝水秀（
    即上訴人大姊之友人）、黃盧款（即被上訴人之姑姑）之印章至戶政機關辦理結
    婚登記等情，為上訴人所是認（原審卷第十九至二０頁），且經證人即被上訴人
    之父黃崁於原審證述：「我兒子有一天在傍晚時帶被告（指上訴人）回來，生活
    二、三天，鄰居在問孩子說被告係何人，為了避免困擾，我兒子向我拿印章說要
    與被告辦結婚，我有拿六萬元給被告，至於何時我忘了，拿六萬元是因被告進門
    ，拿這些錢給他們買東西，他們結婚時沒有宴客，也沒有祭拜祖先等儀式。」（
    原審卷第三二頁）等語明確，足認兩造並未舉行結婚之公開儀式，且兩造辦理結
    婚登記所持結婚證書上之介紹人謝水秀及證婚人黃盧款亦非在場親見兩造結婚之
    證人，則兩造婚姻欠缺公開儀式及二人以上之證人在場親見，足堪認定。至上訴
    人嗣改稱兩造結婚時有宴客，所舉證人即上訴人之姊江美華於原審到庭證稱：兩
    造結婚之早上，被上訴人及其姊姊有拿六萬元至上訴人家下聘，當日晚間被上訴
    人將上訴人載回家，在被上訴人父親家裡宴客二、三桌等語，核與上訴人所稱：
    係被上訴人之父親及姊姊前來下聘，下聘及被上訴人載伊回家並非同一日，結婚
    宴客場地在被上訴人現住處等情節不符，不足採信。又上訴人於本院雖稱：被上
    訴人駕駛小貨車載伊回家同住之翌日，被上訴人之父親提議買菜至被上訴人家中
    開伙，當時有被上訴人之父母、弟弟、二名子女及鄰居同桌用餐，惟為被上訴人
    所否認，且上訴人對於受邀用餐之鄰居人數，上訴人先稱二人，嗣改稱為一人，
    已有不符，亦無證據證明該聚餐係為表達兩造結為夫婦之意義所為，難認為係公
    開之結婚儀式。
五、綜上所述，被上訴人主張兩造未依民法第九百八十二條第一項規定舉行公開儀式
    ，亦無二人以上之證人，即無結婚之事實，僅在戶籍上為結婚之登記，而有婚姻
    之形式，應屬可採，從而，被上訴人請求確認與上訴人間婚姻關係不存在，洵屬
    正當，應予准許。原審依被上訴人先位聲明為上訴人敗訴之判決，並說明被上訴
    人備位聲明部分，無審究之必要，核無違誤，上訴意旨求予廢棄改判，非有理由
    ，應予駁回。至兩造其餘攻擊防禦之方法，於本件判決結果不生影響，爰不一一
    論述，附此敘明。
六、據上論結：本件上訴為無理由，依民事訴訟法第四百四十九條第一項、第七十八
    條，判決如主文。
中　　　華　　　民　　　國　　九十三　　年　　　五　　　月　　二十六　　日
                                            民事第三庭
~B1審判長法　官　張國彬
~B2      法　官　鄭月霞
~B3      法　官　徐文祥
正本係照原本作成。
如對本判決上訴，須於判決送達後二十日內向本院提出上訴狀，其未表明上訴理由者
，應於上訴後二十日內向本院提出上訴理由書（均須按他造當事人之人數附繕本）。
上訴時應提出委任律師或具有律師資格之人之委任狀，並依附註條文規定辦理。
中　　　華　　　民　　　國　　九十三　　年　　　五　　　月　　二十六　　日
~B1法院書記官　　黃富美
附註：民事訴訟法第四百六十六條之一：對於第二審判決上訴，上訴人應委任律師為
訴訟代理人，但上訴人或其法定代理人具有律師資格者，不在此限。
上訴人之配偶、三親等內之血親、二親等內之姻親，或上訴人為法人、中央或地方機
關時，其所屬專任人員具有律師資格並經法院認適當者，亦得為第三審訴訟代理人。
第一項但書及第二項情形，應於提起上訴或委任時釋明之。
